臺灣桃園地方法院民事簡易判決
110年度壢簡字第939號
原      告
即反訴被告  王君揚  
訴訟代理人  廖宏文律師（法扶律師）
反訴被告    廖明韵  
被      告
即反訴原告  張慕筑  
訴訟代理人  楊德一律師
            陳佳函律師
上列當事人間請求確認本票債權不存在事件，本院於民國111年2
月23日言詞辯論終結，判決如下：
　　主    文
壹、本訴部分
一、確認附表編號1所示之本票，就超過本金新臺幣（下同）5,6
    40,000元，及自民國110年7月20日起至清償日止，按週年利
    率16％計算之利息部分，對原告之本票債權不存在。
二、確認附表編號2至10所示之本票，對原告之本票債權不存在
    。
三、原告其餘之訴駁回。
四、訴訟費用由被告負擔78％，其餘由原告負擔。
貳、反訴部分
一、反訴原告之訴及假執行之聲請均駁回。
二、反訴訴訟費用由反訴原告負擔。
    事實及理由
壹、程序部分
一、確認利益
（一）按民事訴訟法第247 條第1 項前段規定：「確認法律關係
      成立或不成立之訴，非原告有即受確認判決之法律上利益
      者，不得提起之。」該條所謂即受確認判決之法律上利益
      ，係指因法律關係之存否不明確，致原告在私法上之地位
      有受侵害之危險，而此項危險得以對於被告之確認判決除
      去之者而言。
（二）查本件被告就其執有如附表所示本票10紙（下合稱系爭本
      票），聲請本院以110 年度票字第89號民事裁定准予強制
      執行（下稱系爭本票裁定），原告則否認系爭本票債權於
      超過5,226,251元之範圍部分存在，顯然兩造就本件本票
      債權存在與否已發生爭執，如不訴請確認，原告在私法上
      之地位將有受侵害之危險，參諸首開說明，原告提起本件
      確認之訴以排除此項危險，於法有據，合先敘明。
二、被告提起反訴應屬適法
（一）按民事訴訟法第259 條規定：「被告於言詞辯論終結前，
      得在本訴繫屬之法院，對於原告及就訴訟標的必須合一確
      定之人提起反訴。」同法第260 條規定：「反訴之標的，
      如專屬他法院管轄，或與本訴之標的及其防禦方法不相牽
      連者，不得提起。」而所謂反訴之標的與本訴之標的及其
      防禦方法有牽連關係者，乃指反訴標的之法律關係與本訴
      標的之法律關係兩者之間，或反訴標的之法律關係與本訴
      被告作為防禦方法所主張之法律關係兩者之間，有牽連關
      係而言。即舉凡本訴標的之法律關係或作為防禦方法所主
      張之法律關係，與反訴標的之法律關係同一，或當事人兩
      造所主張之權利，由同一法律關係發生，或本訴標的之法
      律關係發生之原因，與反訴標的之法律關係發生之原因，
      其主要部分相同，均可認兩者間有牽連關係（最高法院91
      年度台上字第262 號判決意旨參照）。
（二）經查，被告即反訴原告於110 年8 月23日提出反訴，聲明
      為：「⒈反訴被告應連帶給付反訴原告自110年1月4日起至
      清償日止，按本金600萬元每日每萬元10元計算之違約金
      。⒉願供擔保請准宣告假執行。」（見本院卷第6頁）嗣被
      告即反訴原告縮減反訴聲明為：「⒈反訴被告應連帶給付
      反訴原告1,386,000元，及自反訴起訴狀繕本送達翌日起
      至清償日止，按週年利率5％計算之利息。⒉願供擔保請准
      宣告假執行。」（見本院卷第26頁）經核被告即反訴原告
      所提出之反訴訴訟標的與本訴間，均涉及系爭本票之原因
      關係，二者攻擊防禦方法有牽連關係，依上揭規定，被告
      自得提起反訴。
三、本件視為合意適用簡易程序
　　按民事訴訟法第435 條規定：「因訴之變更、追加或提起反
    訴，致其訴之全部或一部，不屬第427 條第1 項及第2 項之
    範圍者，除當事人合意繼續適用簡易程序外，法院應以裁定
    改用通常訴訟程序，並由原法官繼續審理。前項情形，被告
    不抗辯而為本案之言詞辯論者，視為已有適用簡易程序之合
    意。」查本件反訴原告提起反訴，請求反訴被告連帶給付反
    訴原告1,386,000元及其利息，已逾民事訴訟法第427 條第1
     、2 項之範圍；然反訴被告就本件訴訟程序均未爭執而為
    本案言詞辯論，依上揭規定視為合意適用簡易程序。
貳、本訴實體部分
一、原告主張
　  廖明韵前向被告借款，並邀同原告共同簽發系爭本票予被告
    作為擔保。嗣被告持系爭本票向本院聲請本票裁定，並經本
    院以系爭本票裁定准許在案。然被告僅曾為廖明韵代償因上
    開借款所生之介紹費360,000元、對第三人之借款債務4,116
    ,500元，並於109年6月10日匯款1,109,751元至廖明韵之銀
    行帳戶，是廖明韵向被告借款之總額應僅為5,586,251元等
    語。並聲明：確認被告所持有原告所共同簽發之系爭本票金
    額超過5,226,251元，及自110年7月20日起至清償日止，超
    過週年利率16％計算之利息債權，對原告均不存在。
二、被告答辯
（一）原告及廖明韵因資金周轉問題，透過介紹人向被告借款60
      0萬元，雙方約定借款期間自109年6月3日起至110年6月2
      日止，每月並應給付本金2%計算之利息。原告及廖明韵並
      與被告簽立借貸契約書（下稱系爭契約）及借據，且共同
      簽發系爭本票及提供渠等所有之不動產予被告設定抵押權
      作為借款之擔保。而被告已為廖明韵代償對第三人之借款
      債務4,116,500元，並給付借款1,109,751元。
（二）又當時因原告及廖明韵係透過介紹人向被告借款，且有提
      供不動產供被告設定抵押權作為借款之擔保，因此產生介
      紹費36萬元、設定抵押權之規費7,360元及委任地政士之
      代辦費用46,389元，合計413,749元。雙方約定上開費用
      均應由原告及廖明韵負擔，原告及廖明韵遂請求被告代墊
      上開費用，並同意自借貸之本金600萬元中給付，且簽立
      同意書。另因上開借款之第1期利息繳納期限已屆至，原
      告及廖明韵亦同意直接從借貸之本金600萬元中給付屆期
      之第1期利息12萬元及預納第2、3期之利息24萬元，合計3
      6萬元。是被告給付之借款總額共計為600萬元，此亦與原
      告及廖明韵簽立之系爭契約借款金額相符，系爭本票債權
      自屬存在等語。並聲明：⒈原告之訴駁回。⒉願供擔保請准
      宣告免假執行。
三、原告與廖明韵共同簽發系爭本票予被告，被告已為廖明韵代
    償介紹費360,000元及廖明韵對第三人之借款債務4,116,500
    元。被告並於109年6月10日匯款1,109,751元至廖明韵之銀
    行帳戶等事實，為兩造所不爭執，堪信為真實。
四、原告復主張系爭本票債權不存在，為被告所否認，並以前詞
    置辯，是本件爭點即為：（一）本件借款契約之總金額為何
    ？（二）被告得請求之票據利率為何？
（一）本件借款契約之總金額為何？
　　⒈預扣利息36萬元是否屬已交付之借款？
　　　⑴按民法第474條第1項規定：「稱消費借貸者，謂當事人
        一方移轉金錢或其他代替物之所有權於他方，而約定他
        方以種類、品質、數量相同之物返還之契約。」是消費
        借貸契約為要物契約，如未實際交付借貸物，消費借貸
        契約即不成立。
　　　⑵本件被告辯稱於交付借款時，已自交付之借款中預扣利
        息36萬元等語。然此部分金額既未實際交付，自難認有
        成立消費借貸契約。被告另辯稱第一期利息12萬元於交
        付時已經屆期等語。然上開民法第474條第1項既已明定
        須以交付借貸物為成立要件，如被告仍以利息到期日即
        為交付借款日之方式，而於交付借款時先扣除利息，則
        顯然係屬惡意規避上開規定之脫法行為，難認被告之抗
        辯可採。是就被告預扣之36萬元部分，並不成立消費借
        貸契約。
　　⒉代墊規費及委任地政士代辦費是否屬已交付之借款？
　　　⑴按民法第474條第2項規定：「當事人之一方對他方負金
        錢或其他代替物之給付義務而約定以之作為消費借貸之
        標的者，亦成立消費借貸。」次按兩造間同意書約定：
        「由張慕築貸款放款扣除代書費肆萬陸仟參佰捌拾玖元
        整、規費收據柒仟參佰陸拾元整、代扣介紹費參拾陸萬
        元整。」（見本院卷第19頁）
　　　⑵本件被告已為原告支付代書費46,389元及規費7,360元，
        有不動產登記費用明細表及信用卡交易明細在卷可參（
        見本院卷第18、70、71頁），此部分金額並與上開同意
        書約定相符，足認被告以代墊上開費用之方式作為消費
        借貸之標的，此部分金額自成立消費借貸契約。原告雖
        辯稱兩造間並未約定由原告負擔上開費用，然此與上開
        同意書所載貸款金額應扣除代書費、規費及介紹費之約
        定不符，原告又未提出其他證據證明其主張，是難認原
        告之抗辯可採。
　　⒊綜上所述，本件借款契約之總金額即為被告代墊之介紹費3
      60,000元、代書費46,389元、規費7,360元、廖明韵對第
      三人之借款債務4,116,500元，及被告已匯款之1,109,751
      元，共計5,640,000元【計算式：360,000＋46,389＋7,360＋
      4,116,500＋1,109,751＝5,640,000】。是系爭本票之本金
      債權，於票面金額超過5,640,000元部分，對原告之本票
      債權即不存在。又系爭本票共10張，除票面金額外，其餘
      發票人、發票日、利息及違約金之記載均屬相同，是只要
      票據債權之總額相同，無論保留何張本票債權存在，均無
      礙兩造之權利義務，亦不逾原告請求之範圍。是確認附表
      編號2至10之本票債權均不存在，而附表編號1之本票本金
      債權，於票面金額超過5,640,000元部分，對原告之本票
      債權不存在。
（二）被告得請求之票據利率為何？　　
　　　按110年7月20日施行之民法第205條規定：「約定利率，
      超過週年百分之16者，超過部分之約定，無效。」查系爭
      支票約定利率為每百元日息10元，換算週年利率為3650％
      ，顯然已逾上開法定利率，是系爭本票自110年7月20日起
      ，就超過週年利率16％之票據利息，對原告之本票債權應
      不存在。
五、綜上所述，原告請求確認附表編號2至10之本票債權均不存
    在；附表編號1之本票本金債權，於票面金額超過5,640,000
    元，及自110年7月20日起按週年利率16％之利息部分，對原
    告之本票債權不存在，為有理由，應予准許。逾此部分之請
    求則屬無據，應予駁回。
六、本件事證已臻明確，兩造其餘主張陳述及所提之證據，經審
    酌均與本院前揭判斷無影響，毋庸一一論述，附此敘明。
七、訴訟費用負擔之依據：民事訴訟法第79條。
參、反訴實體部分
一、反訴原告主張
    反訴被告前向反訴原告借款600萬元，雙方約定借款期間自1
    09年6月3日起至110年6月2日止，每月並應給付本金2％計算
    之利息，並約定如屆期未清償本金或未按期支付每月利息，
    除應依約支付利息、遲延利息外，並應按每逾1日每萬元以1
    0元計算之懲罰性違約金。反訴被告並共同簽立系爭本票、
    系爭契約及借據。惟反訴被告自110年1月4日起，即未依約
    給付利息，顯已違反兩造間之約定，是反訴原告自得請求反
    訴被告連帶給付自110年1月4日起至110年8月23日止之懲罰
    性違約金，共計1,386,000元。爰依消費借貸之法律關係提
    起本件訴訟等語。並聲明：（一）反訴被告應連帶給付反訴
    原告1,386,000元，及自反訴起訴狀繕本送達翌日起至清償
    日止，按週年利率5％計算之利息。（二）願供擔保，請准宣
    告假執行。
二、反訴被告答辯
    系爭契約就利息、遲延利息及違約金之約定合計高達週年利
    率108.5％，顯已違反修正前民法第205條有關週年利率不得
    高於20％之強行規定，而屬脫法行為，是系爭契約此部分之
    約定應屬無效，反訴原告對於反訴被告並無請求權存在。又
    縱兩造間就利息、遲延利息及違約金之約定均合法，惟反訴
    被告並未實際借貸反訴原告600萬元，應以實際借貸款項為
    違約金之計算基準，且此部分之約定亦屬過高，反訴原告並
    未受有損害，是反訴原告請求之違約金應予酌減等語。並聲
    明：（一）反訴原告之訴駁回。（二）願供擔保，請准宣告
    免假執行。
三、兩造前簽立系爭契約，約定借款期間自109年6月3日起至110
    年6月2日止，每月並應給付本金2％計算之利息，並約定如屆
    期未清償本金或未按期支付每月利息，除應依約支付利息、
    遲延利息外，並應按每逾1日每萬元以10元計算之懲罰性違
    約金等事實，有系爭契約在卷可參（見本院卷第14、15頁）
四、本院得心證之理由
（一）按民法第252條規定：「約定之違約金額過高者，法院得
      減至相當之數額。」次按違約金是否相當，即須依一般客
      觀事實，社會經濟狀況及當事人所受損害情形，以為斟酌
      之標準。且約定之違約金過高者，除出於債務人之自由意
      思，已任意給付，可認為債務人自願依約履行，不容其請
      求返還外，法院仍得依前開規定，核減至相當之數額（最
      高法院79年台上字第1915號判決意旨參照）。
（二）查系爭契約約定利息為每月2％、違約金為每逾1日每萬元
      以10元計算，均如前述。換算系爭契約約定利息之週年利
      率為24％、違約金之週年利率為36.5％。本院審酌反訴原告
      因反訴被告遲延給付，除受有利息損失外，並未有其他之
      積極損害，兼衡國內貨幣市場利率已大幅調降，而反訴原
      告就系爭本票尚得收取不超過法定上限即週年利率16％之
      利息。是如認反訴原告得再請求週年利率36.5％計算之違
      約金，則對反訴被告顯有失公平，爰依前揭規定，將違約
      金酌減至零。是反訴原告請求反訴被告連帶給付違約金，
      即無理由。
五、綜上所述，反訴原告依系爭契約請求反訴被告連帶給付違約
    金1,386,000元，為無理由，應予駁回。反訴原告假執行之
    聲請亦失其依據，應併予駁回。
六、本件事證已臻明確，兩造其餘主張陳述及所提之證據，經審
    酌均與本院前揭判斷無影響，毋庸一一論述，附此敘明。
七、訴訟費用負擔之依據：民事訴訟法第78條。
中　　華　　民　　國　　111 　年　　 3　 月　　18　　日
                  中壢簡易庭      法  官  周仕弘
以上為正本係照原本作成。
如不服本判決，應於送達後20日內，向本院提出上訴狀並表明上
訴理由，如於本判決宣示後送達前提起上訴者，應於判決送達後
20日內補提上訴理由書（須附繕本）。
如委任律師提起上訴者，應一併繳納上訴審裁判費。
中　　華　　民　　國　　111 　年　　 3　 月　　18　　日
                                  書記官  巫嘉芸　　
附表：
編號 發票人 發票日 到期日 票面金額 票載利息 票據號碼 1 王君揚 廖明韵 109年6月3日 未載 600萬元 每百元日息10元（換算週年利率為3650％） TH0000000 2 王君揚 廖明韵 109年6月3日 未載 12萬元 每百元日息10元（換算週年利率為3650%） TH0000000 3 王君揚 廖明韵 109年6月3日 未載 12萬元 每百元日息10元（換算週年利率為3650%） TH0000000 4 王君揚 廖明韵 109年6月3日 未載 12萬元 每百元日息10元（換算週年利率為3650%） TH0000000 5 王君揚 廖明韵 109年6月3日 未載 12萬元 每百元日息10元（換算週年利率為3650%） TH0000000 6 王君揚 廖明韵 109年6月3日 未載 12萬元 每百元日息10元（換算週年利率為3650%） TH0000000 7 王君揚 廖明韵 109年6月3日 未載 12萬元 每百元日息10元（換算週年利率為3650%） TH0000000 8 王君揚 廖明韵 109年6月3日 未載 12萬元 每百元日息10元（換算週年利率為3650%） TH0000000 9 王君揚 廖明韵 109年6月3日 未載 12萬元 每百元日息10元（換算週年利率為3650%） TH0000000 10 王君揚 廖明韵 109年6月3日 未載 12萬元 每百元日息10元（換算週年利率為3650%） TH0000000